【裁判字號】    99,輔宣,1
【裁判日期】    990308
【裁判案由】    輔助宣告
【裁判全文】
臺灣臺東地方法院民事裁定               99年度輔宣字第1號
聲  請  人  甲○○
相  對  人  乙○○
上列聲請人聲請對相對人為輔助宣告事件，本院裁定如下：
    主    文
宣告乙○○（女，民國○○○年○月○日生，身分證統一編號：
Ｚ000000000號）為受輔助宣告之人。
選定甲○○（女，民國○○○年○月○○日生，身分證統一編號
：Ｚ000000000號）為受輔助宣告之人之輔助人。
聲請程序費用新臺幣壹仟元由受輔助宣告之人乙○○負擔。
    理    由
一、聲請意旨略以：聲請人甲○○之妹即相對人乙○○，自出生
    約7至8月因腦膜炎合併高燒不退，後即整體發展遲緩、僅能
    發出部分有意義之聲音、上下肢萎縮、無法行走、大小便失
    禁，需他人完全照護，於4年前住進慎修愛心安養院長期安
    養，因其為意思表示或受意思表示，或辨識其意思表示效果
    之能力，顯有不足，為此依民事訴訟法第597條之規定，聲
    請對相對人乙○○為輔助宣告，併選定聲請人甲○○為受輔
    助宣告人乙○○之輔助人等語。
二、按對於因精神障礙或其他心智缺陷，致其為意思表示或受意
    思表示，或辨識其意思表示效果之能力，顯有不足者，法院
    得因本人、配偶、四親等內之親屬、最近一年有同居事實之
    其他親屬、檢察官、主管機關或社會福利機構之聲請，為輔
    助之宣告，民法第15條之1定有明文。經查：
（一）聲請人甲○○為相對人乙○○之姐，有戶籍謄本在卷足憑
      。而乙○○因上開疾病致其為意思表示或受意思表示，或
      辨識其意思表示效果之能力，顯有不足乙情，業據其提出
      殘障手冊影本1紙為證。
（二）本院於民國99年1月25日至行政院衛生署臺東醫院，於鑑
      定人楊國明醫師前詢問相對人年籍等項，相對人回答：「
      （問：姓名？）乙○○。」、「（問：幾歲？）40歲。」
      、「（問：你家住哪裡？）延平。」、「（問：門牌幾號
      ？）不知道。」、「（問：現在幾點？）6點（實際時間
      為11點15分）。」、「（問：早上吃什麼東西？）稀飯。
      」、「（問：5＋5是多少？）不知道。」，鑑定人則稱：
      相對人因認知功能退化，只有簡單定性感正常，仍為重度
      智能障礙等語，此有本院99年1月25日調查筆錄1份在卷可
      參。而本件經鑑定人鑑定結果認為：相對人自幼因腦膜炎
      合併整體發展遲延，造成腦性麻痺合併上下肢萎縮，嗣經
      住院照養，其意識現尚清楚，對外界刺激反應為上下肢萎
      縮舞動，惟實際功能差，並持續仰賴輪椅至今。經診斷為
      器質性精神病合併有腦性麻痺、上下肢萎縮、重度智能障
      礙，目前有部分自由意志能力，判斷能力較差，日常生活
      需人完全照護，應屬於司法精神醫學之心神耗弱狀態，建
      議同意其輔助宣告等情，亦有行政院衛生署臺東醫院99年
      3月4日東醫精字0990001378號函所附之精神鑑定報告書1
      份在卷可稽。綜上以觀，本院認相對人因精神障礙或其他
      心智缺陷，致其為意思表示或受意思表示，或辨識其意思
      表示效果之能力，顯有不足，揆諸首揭規定，本件聲請應
      予准許，爰對相對人為輔助之宣告。
三、次按民法第1113條之1規定：受輔助宣告之人，應置輔助人
    。輔助人及有關輔助之職務，準用第1111條至第1111條之2
    之規定。而「法院為監護之宣告時，應依職權就配偶、四親
    等內之親屬、最近1年有同居事實之其他親屬、主管機關、
    社會福利機構或其他適當之人，選定1人或數人為監護人，
    並同時指定會同開具財產清冊之人。法院為前項選定及指定
    前，得命主管機關或社會福利機構進行訪視，提出調查報告
    及建議。監護之聲請人或利害關係人亦得提出相關資料或證
    據，供法院斟酌」、「法院選定監護人時，應依受監護宣告
    之人之最佳利益，優先考量受監護宣告之人之意見，審酌一
    切情狀，並注意下列事項：一、受監護宣告之人之身心狀態
    與生活及財產狀況。二、受監護宣告之人與其配偶、子女或
    其他共同生活之人間之情感狀況。三、監護人之職業、經歷
    、意見及其與受監護宣告之人之利害關係。四、法人為監護
    人時，其事業之種類與內容，法人及其代表人與受監護宣告
    之人之利害關係」，民法第1111條及第1111條之1並有明文
    。經查：聲請人為相對人之姐，於本院訊問時同意擔任監護
    人，此有本院99年1月19日調查筆錄1份在卷可稽，而本件經
    本院函請臺東縣政府社會處進行訪視，據覆略以：相對人自
    幼為身心障礙者，表達自我意願不高，長期安置於慎修安養
    中心，其夫於98年12月29日過世後，聲請人為協助相對人領
    取其夫之榮民死亡補助，始為輔助宣告之聲請，聲請人現與
    其夫、長子務農，每月無固定收入，惟收入足堪支付家庭支
    出，家中無貸款或負債，住於延平鄉公所旁之獨立三層樓房
    ，屋內空間寬敞、通風良好，整體空間尚為整潔，又相對人
    長期住於安養中心，聲請人則定期前往探望，並偶帶相對人
    返家居住幾日，且相對人父母均已過世，其他親屬因個人家
    庭因素無法協助，亦無法擔任相對人之輔助人，乃經決議由
    聲請人擔任輔助人。經訪視，聲請人現經濟狀況及親職功能
    可協助相對人獲得妥適照顧，若由其擔任相對人之監護人並
    無不宜等語，有臺東縣政府99年2月22日府社婦字第0993006
    134號函所附之訪視調查處遇建議表1份在卷可稽（卷第29-3
    1頁）。本院參酌上情，認由聲請人任輔助人，最能符合受
    輔助宣告之人之最佳利益，爰選定聲請人甲○○為輔助人。
四、依民事訴訟法第608條第1項，非訟事件法第24條第1項，裁
    定如主文。
中    華    民    國    99    年     3    月     8    日
                  家事法庭  法  官  范乃中
以上正本係照原本作成。
如不服本裁定關於選定輔助人部分，應於送達後10日內向本院提
出抗告狀，並繳納抗告費新臺幣1,000元；其餘關於宣告輔助之
部分，不得抗告。
中    華    民    國    99    年     3    月     8    日
                            書記官  洪月甚

司法院資訊處製作；財團法人民間司法改革基金會備份。
